【裁判字號】    97,上易,464
【裁判日期】    980303
【裁判案由】    損害賠償
【裁判全文】
臺灣高等法院臺中分院民事判決  97年度上易字第464號
上   訴   人  丙○○（即謝彭滿妹之承受訴訟人）
上   訴   人  戊○○（即謝彭滿妹之承受訴訟人）
上   訴   人  己○○（即謝彭滿妹之承受訴訟人）
兼前列三人共
同訴訟代理人  丁○○（即謝彭滿妹之承受訴訟人）
訴 訟代理 人  乙○○
被  上 訴 人  甲○○
                          之1號
訴 訟代理 人  江錫麒律師
訴 訟代理 人  黃淑齡律師
上列當事人間請求損害賠償事件，上訴人對於中華民國97年3月2
8日台灣苗栗地方法院95年度交附民字第31號第一審刑事附帶民
事訴訟判決提起上訴，經本院刑事庭於97年11月18日以97年度交
附民上字第148號裁定移送民事庭，本院於98年2月17日言詞辯論
終結，判決如下：
    主  文
原判決關於駁回上訴人下列之訴部分廢棄。
前開廢棄部分，被上訴人應給付上訴人新台幣二十一萬四千九百
一十九元及自97年6月8日起至清償日止按年息百分之五計算之利
息。
其餘上訴駁回。
第二審訴訟費用由被上訴人負擔百分之十五，餘由上訴人連帶負
擔。
    事實及理由
壹、程序方面
一、按刑事訴訟諭知無罪、免訴或不受理之判決者，應以判決駁
    回原告之訴；前項判決，非對於刑事訴訟之判決有上訴時，
    不得上訴。刑事訴訟法第503條第1項本文、 第2項分別定有
    明文。又刑事判決諭知被告無罪後，未經有上訴權之檢察官
    提起上訴者，即不得就附帶民事訴訟之判決而為上訴，最高
    法院48年台附字第14號判例意旨可資參照。本件被上訴人經
    原法院95年度交易字第70號刑事判決諭知無罪後，復經原法
    院檢察署檢察官不服而向本院提起上訴，則上訴人提起本件
    附帶民事訴訟，雖經原法院以95年度交附民字第31號判決予
    以駁回，揆諸前開法規與最高法院判例意旨，仍得提起本件
    上訴，先予敘明。
二、次按當事人死亡者，得由其繼承人聲明承受續行訴訟，為民
    事訴訟法第168條、第175條所明定。第按訴之變更或追加，
    非經他造同意，不得為之。但擴張或減縮應受判決事項之聲
    明者，不在此限；民事訴訟法446條第1項、第255條第1項第
    3款亦定有明文。本件原為被害人謝彭滿妹於被上訴人所犯
    之過失傷害刑事案件中，對被上訴人提起刑事附帶民事訴訟
    ，聲明請求被上訴人應賠償伊新台幣（下同）148萬6,000元
    及法定遲延利息，嗣案件經原審法院刑事庭判決並提起上訴
    後，謝彭滿妹於民國（下同）97年10月10日審理中死亡，其
    法定繼承人即上訴人丁○○、丙○○、戊○○、己○○等4
    人，於本院刑事庭裁定移送民事庭審理後，均聲明承受訴訟
    在案（見本院交附民上字卷第14-15頁、上易字卷第46頁反
    面、第49-51頁），依首揭規定，核無不合，應予准許。又
    上訴人等就其上揭金額之請求，固曾於本院97年12月18日準
    備程序期日，一度擴張為請求被上訴人給付伊等180萬元（
    見本院上易字卷第36頁），惟嗣於本院97年12月29日準備程
    序期日業已撤回該擴張聲明部分，並經被上訴人表示同意（
    見本院上易字卷第46頁正面）；故本院仍以上訴人請求之14
    8萬6千元為審理之範圍，併此敘明。
貳、實體方面
一、本件上訴人於原審起訴主張：
(一)、被上訴人甲○○於94年10月15日上午6時55分許，駕駛車牌
    號碼P9-8561號自用小客車，行經苗栗市○○路與為公路交
    岔路口時，因駕駛不慎撞及被害人謝彭滿妹騎乘車牌號碼RR
    E-096號輕型機車，造成謝彭滿妹受有右鎖骨骨折、右第二
    肋骨骨折、右肩胛骨骨折、右髖臼線狀骨折等之傷害。上情
    經謝彭滿妹提出告訴，原法院檢察署檢察官以95年度偵字第
    2195號偵查起訴在案。查謝彭滿妹因治療創傷而支出醫療費
    、看護費及交通費88萬6千元；因受上開不法侵害，謝彭滿
    妹之身心均痛苦異常而引起併發症，並請求賠償慰藉金50萬
    元；因本案件而支出請教律師費用、交通費及交通事故鑑定
    費等約10萬元，以上合計148萬6千元，惟被上訴人拒不給付
    ，爰提起本訴，聲明求為命被上訴人應給付上訴人148萬6千
    元及自刑事附帶民事訴訟起訴狀繕本送達之翌日起，至清償
    日止，按年息百分之5計付利息之判決。
(二)、於本院補充陳述：關於請求賠償之項目及金額，分述如下：
  1.財產上損害：
  (1)醫藥費（到95年1月份為止）為7萬元，而現有之單據金額為
    5萬6649元。
  (2)看護費36萬元：每日以1千元計，每個月3萬元，需看護的時
    間為1年，共計36萬元（3萬元12＝36萬）。至台北榮民總
    醫院98年1月8日之傳真回函所載之6星期到3個月，那是一般
    正常人的時間。
  (3)復健費20萬1600元：每天一次，復建費用一次600元，1個月
    4個禮拜，共12個月，共計20萬1600元（6007412＝20
    1,600）。
  (4)交通費25萬4400元：包含來回弘大醫院交通費19萬4400元
    （每趟270元23012＝194,400）、回台北榮民總醫
    院交通費6萬元（每月5,00012＝60,000）。而現有的單據
    金額為1萬2520元。
  (5)律師訴訟費10萬元：因為其他的部分無法擴張，雖沒有實際
    支付律師費的花費，但是上訴人有花到其他的醫藥費用與交
    通費用。
  2.非財產上損害：50萬元。
  以上合計148萬6000元。
二、被上訴人於原審未為任何聲明或陳述，亦未提出任何書狀。
    其於本院則補充陳述：
  1.上訴人主張醫療費用請求及舉證之部分，因其所提出之95年
    1月12日、95年1月13日、95年1月23日行政院衛生署苗栗醫
    院醫療費用收據；95年1月3日台北榮民總醫院醫療費用收據
    ；95年1月12日、95年1月18日弘大醫院醫療費用收據等，均
    與本次交通事故所致之傷害無涉，被上訴人予以否認。其餘
    未舉證部分，被上訴人亦均否認。
  2.上訴人主張看護費用請求部分，被上訴人雖同意看護費用每
    日1千元，惟認從94年10月15日至94年10月22日住院期間、
    及台北榮民總醫院函覆鈞院所稱的3個月，合計共98天為必
    要的看護期間；其餘部分均否認。
  3.上訴人主張交通費用請求及舉證部分，94年11月7日、11月1
    4日、11月19日、11月26日、11月29日及95年1月18日前往弘
    大醫院交通費用收據等，均與本次交通事故所致之傷害無涉
    ，被上訴人予以否認。其餘未舉證部分，被上訴人亦均否認
    。
  4.另被害人自保險公司受領強制責任險之保險金額為50,200元
   （見本院上易字卷第54頁）。
三、得心證之理由：
(一)、上訴人主張：被上訴人甲○○於94年10月15日上午6時55分
    許，駕駛車牌號碼P9-8561號自用小客車，行經苗栗市○○
    路與為公路交岔路口時，因駕駛不慎撞及被害人謝彭滿妹騎
    乘車牌號碼RRE-096號輕型機車，造成謝彭滿妹受有右鎖骨
    骨折、右第二肋骨骨折、右肩胛骨骨折、右髖臼線狀骨折等
    之傷害，被上訴人甲○○因前開過失傷害被判處有期徒刑四
    月，減為有期徒刑二月確定之事實，為被上訴人所不爭執，
    並經本院調閱刑事案件即97年交上易字第990號歷審卷宗查
    核屬實，此部分事實堪信為真正。
(二)、按汽車行駛至交岔路口，對向行駛之左右轉車輛已轉彎須進
    入同一車道時，右轉彎車輛應讓左轉彎車輛先行，如進入二
    以上之車道者，右轉彎車輛應進入外側車道，左轉彎車輛應
    進入內側車道，道路交通安全規則第102條第1項第8款，定
    有明文。被上訴人雖抗辯伊無過失，然依道路交通事故現場
    圖可知：肇事當時兩車行向，被上訴人係沿苗栗縣苗栗市○
    ○路由南向北行駛欲右轉至為公路，謝彭滿妹所乘機車則由
    對向沿中華路由北往南欲左轉為公路方向行駛。稽之被上訴
    人於警詢中坦稱：伊駕車沿中正路由南往北方向行駛，於肇
    事地欲右轉為公路，與一機車發生擦撞…；於偵查中稱：右
    轉時沒有看到有機車要從中華路左轉；於本院刑事庭97年8
    月1日勘驗筆錄稱；伊車在快車道上，伊不知道告訴人（指
    彭謝滿妹）車在哪裡（本院97年上易字第990號卷第35頁）
    ，另現場香舖店老闆娘何月嬌亦證稱：伊看到時，上訴人車
    子係在慢車道上，機車倒在白色車子右後方，現場處理員警
    楊朝安亦證稱：中華路往中正路的方向，不能進入中正路，
    中正路係單向道，機車不用進入待轉區可直接左、右轉為公
    路無訛（同前卷第36頁）；是由證人何月嬌及員警之證詞足
    知：被害人謝彭滿妹當時行向確可左轉進入為公路，且肇事
    地點非如被上訴人所言係在快車道上，再謝彭滿妹於警詢中
    亦供稱：伊當時騎乘機車由中華路由北向南行駛內側車道，
    欲左轉為公路因而與吳秋保發生擦撞，益證謝彭滿妹、被上
    訴人二車，各因左、右轉彎而欲進入為公路，依前開交通安
    全之規定，被上訴人之駕車自應讓左轉之謝彭滿妹機車先行
    ，依當時之天候晴朗，日間自然光線，市區道路○○○路面
    之路況，並無不能注意之情形，乃貿然未注意讓對向欲左轉
    之被害人機車先行，因之與被害人謝彭滿妹之機車發生撞擊
    ，造成謝彭滿妹受有骨折之傷害，二者間顯有相當之因果關
    係，其就車禍之發生自應負過失之責。至於謝彭滿妹未注意
    隨時注意對向來車動向，而貿然逕行左轉致生車禍，就車禍
    之發生亦與有過失，本院97年交上易第990號刑事判決及台
    灣省竹苗區車轉行車事故鑑定委員會鑑定意見相符，堪足採
    酌。
(三)、按因故意或過失，不法侵害他人之權利者，應負損害賠償責
    任；汽車、機車或其他非依軌道行駛之動力車輛，在使用中
    加損害於他人者，駕駛人應賠償因此所生之損害；民法第18
    4條第1項前段、第191條之2前段分別定有明文。本件被上訴
    人應注意能注意而疏未注意讓對向左轉之機車之先行，致肇
    車禍之發生，就車禍之發生應負過失之責，其過失與被害人
    謝彭滿妹所受之骨折間又具有相當之因果關係，上訴人因之
    本於侵權行為之法律關係請求被上訴人賠償其因之所受之損
    失及精神慰撫金，自屬正當。惟因被害人謝彭滿妹就車禍之
    發生亦有未注意車前狀況之疏失，本院因之審酌本件車禍之
    原因及雙方之過失情節，認上訴人及謝彭滿妹各應負擔百分
    之七十及三十之過失責任比例，兩造就此過失責任亦均無爭
    執（本院卷第47頁）；是本件應依此過失責任比例計算被上
    訴人應負擔賠償之金額。茲就上訴人請求賠償之數額，是否
    應予准許，分述如下：
  1.醫療費用：
    上訴人固主張謝彭滿妹因本次車禍受傷送醫計支出醫療費用
    約7萬元，並提出弘大醫院、行政院衛生署署立苗栗醫院、
    台北榮民總醫院之醫藥費用收據為證，但核收據之金額與上
    訴人主張之7萬元已有不符，且謝彭滿妹原即有腫瘤疾病在
    身，故單從上訴人提出之收據本身自無法判斷各項支出是否
    均與本件車禍有關。本院嗣向弘大醫院、行政院衛生署署立
    苗栗醫院、台北榮民總醫院函查謝彭滿妹因本次車禍至各醫
    院所支出之醫藥費用各如何？業據弘大醫院回函：謝彭滿妹
    計於94年11月7日、94年11月14日及94年12月5日因車禍至該
    醫院門診治療，惟因其為重大傷病患者，故免收掛號費及自
    行部分費用負擔，但謝彭滿妹於94年11月7日購買八字固定
    帶500元（本院卷第62頁），是彭謝滿妹因車禍至弘大醫院
    門診，既僅前開三次，該三次又無費用之支出，自不得向被
    上訴人請求醫藥費用之損失，惟十字固定帶部分，因謝彭滿
    妹當時已受有鎖骨閉鎖性骨折、肩胛骨骨折、一根肋骨閉鎖
    性骨折，髖臼閉鎖性骨折等傷害，自有購買十字帶加以固定
    之必要，故其此部分應在得請求之列。至行政院苗栗醫院部
    分，上訴人雖同時請求95年1月12日、95年1月16日及95年1
    月23日之醫藥支出，但依行政院衛生署署立苗栗醫院，有關
    車禍之支出部分，僅94年10月15日該次之門診，其醫療費用
    扣除醫院向健保局申報之1826元外，謝彭滿妹其他自付及自
    行負擔之部分僅635元（本院卷第61頁）；則上訴人此部分
    得請求被上訴人賠償之金額自以635元為限。再就台北榮民
    總醫院之部分，亦據該院回覆稱：謝彭滿妹於94年10月15日
    ～94年10月22日住院後，陸續於94年11月2日、12月9日、15
    日及20日門診複診，其中住院期間由謝彭滿妹自付之費用為
    16,957元、部分負擔450元，另94年11月2日各支出部分負擔
    300元及460元，合計共18,167元（16,957＋450＋300＋460
    ＝18,167），此部分之請求自屬有理由。至94年12月9日、
    15日及20日之三次門診，則因彭謝滿妹於94年12月9日即由
    腫瘤科收治住院治療，於95年1月3日始出院，故各項支出均
    屬腫瘤科住院所支出，即不在得請求之列，此亦有台北榮民
    總醫院98年1月9日之傳真在卷可憑（本院卷第73頁）；總計
    上訴人此部分得請求之醫藥費用共19,302元（500＋635＋18
    ,167＝19,302），至上訴人其餘之請求，因無證明與本件車
    禍有關，亦無證據證明其已為支出，自不得請求被上訴人賠
    償。
  2.交通費部分：
    按此部分之計程車費用，只要係謝彭滿妹為至醫院門診治療
    所必要，固得視為因此增加之生活支出，而得請求被上訴人
    賠償之，但與車禍無關之請求則不在得請求之列。上訴人就
    此部分請求之金額雖高達45萬6千元（其中回台北榮總，每
    月5000元請求1年共60,000元，復健交通費每趟270元，每天
    來回兩次，每月30日，共一年計201,600元），然核計其所
    提出計程車費用收據僅12,520元，就其餘超出部分，既無證
    據證明被害人已實際支出，即無法證明有損害之存在，故不
    得請求之。至有收據之12,520元部分，因其中95年1月18日
    、94年11月19日、26日、29日至弘大醫院之交通費支出（每
    次各270元，合計共1,080元），與弘大醫院前開回函所示：
    僅94年11月7日、94年11月14日及94年12月5日三次之門診與
    本次車禍有關，故該部分共1,080元之交通費支出即難以證
    明係為醫療所必要，被上訴人亦否認之（參本院卷第88頁）
    ，上訴人自不得請求此部分之損害。至94年11月30日前往榮
    總之交通費4,200元，被上訴人雖一度否認其必要性，但其
    後已同意此部分之給付，是上訴人就該次交通費用之請求即
    屬正當，應予准許，總計上訴人此部分得請求之交通費，共
    11,440元【12520（含94年11月30日之4200元在內）－1,080
    ＝11,440】。
  3.看護費部分：
    上訴人固請求：以每月三萬元計，共一年計36萬元之看護費
    。但查：謝彭滿妹因本次車禍受有胸部挫傷及右側鎖骨折等
    處之傷害，於94年10月15日至同年10月22日在台北榮民總醫
    院住院治療，自有聘請看護之必要，又其骨折傷勢一般約需
    6星期至3個月方可痊癒，此業據台北榮民總醫院函覆明確（
    本院卷第68頁）；是上訴人請求被上訴人賠償謝彭滿妹於住
    院及復原所需三個月期間之看護費，自屬有據。被上訴人就
    上訴人主張住院（8天）及復原期間（三個月共90天）合計
    共98天之看護，亦自承為必要（本院卷第87頁），另上訴人
    請求以每日一千元計算之看護費，衡以當今生活水平及被害
    人所受之傷勢，亦屬相當，被上訴人亦同意以每日一千元計
    算看護費（本院卷第86頁反面），從而，上訴人此部分得請
    求之金額自以98天之必要期間為限，即98,000元（981000
    ＝98,000），至其餘超過之部分，因上訴人無法舉證證明有
    續請看護照顧之必要，其請求自屬無據，應予駁回。
  4.復健費及律師訴訟費用：
    上訴人就復健費固請求：依每日一次，每次600元，每星期
    七次，每個月四星期，合計十二個月之復健費共201,600元
    ；另律師訴訟費用亦請求10萬元，然侵權行為係以填補被害
    人所受之損害為原則，上訴人既無法舉證證明其此部分確已
    為支出，復無證據證明與本次車禍有何無關連，其此部分之
    請求失之空言，自無可採。
  5.精神慰撫金部分：
    上訴人主張謝彭滿妹，因被上訴人之過失發生車禍而受傷，
    自受有相當之精神上痛苦，併依前揭規定請求被上訴人賠償
    非財產上損害，於法亦無不合，應予准許。本院因之斟酌被
    上訴人為大專畢，家境小康，名下有位於苗栗縣苗栗市房屋
    一處，96年度緯創資通股份有限公司、台灣積體電路製造股
    份有限公司之股利所得計184,007元及另有佳世達科技股份
    有限公司、中國鋼鐵股份有限公司之股票，另謝彭滿妹則國
    小畢業，無業，生前有位於苗栗縣苗栗市○○段之土地四筆
    、房屋一筆，另96年之給付總額為7,725元，兩人經濟情況
    收入均有限，此有苗栗分局95年3月28日及3月18日調查筆錄
    及雙方稅務電子閘門財產調件明細表附卷可參，復參酌雙方
    之過失情節及上訴人所受傷勢暨前述兩造之身分地位、教育
    程度、經濟能力等一切情狀，認上訴人得請求之精神慰撫金
    以25萬元為適當，超過部分則屬無據，應予駁回。
(四)、基上，謝彭滿妹之損害數額為378,742元（即醫藥費19,302
    元＋交通費11,440元＋看護費98,000＋精神慰撫金250,000
    ＝378,742元）。惟按損害之發生或擴大，被害人與有過失
    者，法院得減輕賠償金額，或免除之，民法第217條第1項定
    有明文。查上訴人之被繼承人謝彭滿妹就本件車禍之發生與
    有過失，且應負百分之30之過失責任比例，被上訴人則應負
    擔百分之70之過失責任比例，已如前述，兩相扣抵後，被上
    訴人應損害賠償上訴人之金額為265,119元（378,74270%
    ＝265,119.4，元以下四捨五入）。
(五)、再按保險人依本法規定所為之保險給付，視為被保險人損害
    賠償金額之一部分；被保險人受賠償請求時，得扣除之，強
    制汽車責任保險法第32條亦有明文。本件車禍發生後，上訴
    人已領取被上訴人所投保之強制汽車責任保險金50,200元，
    有被上訴人提出之投保理賠狀況回覆結果為憑，並為上訴人
    所不爭執，此部分已受領之保險金，依上開規定，自應由被
    上訴人應負擔之之賠償金額中予以扣除，經扣除後，上訴人
    得請求被上訴人賠償之金額即為214,919元（265,119元－50
    ,200元＝214,919元）。
(六)、綜上所述，上訴人依侵權行為之法律關係，請求被上訴人賠
    償214,919元及自即起訴狀繕本送達被上訴人之翌日即97年6
    月8日（按起訴狀繕本於97年5月28日寄存送達於苗栗縣北苗
    派出所，再加計寄存送達法定生效之十日，其送達日期應為
    97年6月7日，翌日則為97年6月8日）起至清償日止按週年利
    率百分之5計算之利息，為有理由，應予准許。逾上開金額
    之請求部分，則屬無據，不應准許，原審判決就上訴人請求
    有理由之部分，逕依刑事部分經苗栗地方法院判決無罪為由
    予以駁回（按本院97年交上易字第990號已將該無罪判決撤
    銷，改判有期徒刑四月減為有期徒刑二月確定）尚有未洽，
    爰將該部分予以廢棄改判，並判決如主文所示。至上訴人其
    餘之請求，因於法無據，原審判決駁回所持之理由與本院固
    有不同，但結論並無二致，仍應以上訴無理由論，其該部分
    之上訴應予駁回。
(七)、兩造其餘攻擊防禦方法與本院前開判決結果不生影響，無逐
    一論列之必要，併此敘明。
(八)、據上論結，本件上訴為一部有理由，一部無理由，依民事訴
    訟法第四百四十九條第二項、四百五十條、第七十九條、第
    八十五條第二項，判決如主文。
中    華    民    國    98    年    3     月    3     日
                  民事第二庭    審判長法  官  邱森樟
                                      法  官  翁芳靜
                                      法  官  謝說容
以上正本係照原本作成。
不得上訴。
                                      書記官  胡美娟
中    華    民    國    98    年    3     月    3     日
                                                      Ｖ


司法院資訊處製作；財團法人民間司法改革基金會備份。
